ACORDAO-COMPLETO-2439476

ACÓRDÃO 8501/2021 ATA 22/2021 - SEGUNDA CÂMARA

VISTOS, relatados e discutidos estes autos de Embargos de Declaração interpostos por Areski Damara de Omena Júnior contra o Acórdão 4464/2017-TCU-Segunda Câmara, retificado pelo Acórdão 6804/2017-TCU-Segunda Câmara;
ACORDAM os ministros do Tribunal de Contas da União, reunidos em sessão da Segunda Câmara, diante das razões expostas pelo relator, com fulcro nos arts. 32, inciso II, e 34 da Lei 8.443/1992, c/c os arts. 277, inciso III, e 287 do Regimento Interno/TCU, em:
9.1. conhecer dos Embargos de Declaração opostos por Areski Damara de Omena Freitas Júnior para, no mérito, rejeitá-los e manter inalterada a deliberação recorrida;
9.2. dar ciência da presente deliberação ao embargante.

Embargos de declaração interposto por Areski Damara de Omena Freitas Júnior,Areski Damara de Omena Freitas Júnior,Areski Damara de Omena Freitas Júnior contra o Acórdão 4464/2017 - TCU - 2ª Câmara

Segunda Câmara

Município de União dos Palmares - AL.

3. Interessados/Responsáveis/Recorrentes:
3.1. Interessada: Secretaria de Controle Externo do TCU/AL (00.414.607/0002-07).
3.2. Responsáveis: Areski Damara de Omena Freitas Júnior (XXX.374.144-XX); Distribuidora Laguna Ltda. - EPP (07.888.067/0001-53); Gabriela Yasmine Lins de Albuquerque Pontes Freitas (XXX.902.354-XX); Lúcio José Oliveira Bezerra (XXX.189.794-XX).
3.3. Recorrente: Areski Damara de Omena Freitas Júnior (XXX.374.144-XX).

13.1. Ministros presentes: Bruno Dantas (Presidente), Augusto Nardes, Aroldo Cedraz (Relator) e Raimundo Carreiro.
13.2. Ministro-Substituto presente: Marcos Bemquerer Costa.

AROLDO CEDRAZ

Ministro Aroldo Cedraz.

Inicio este Relatório transcrevendo a instrução de peça 80, produzida no âmbito da Secretaria de Controle Externo de Tomada de Contas Especial (SecexTCE) , cujo encaminhamento contou com a anuência do corpo dirigente daquela unidade técnica (peça 81) :
"Tratam-se de embargos de declaração opostos pelo responsável Areski Damara de Omena Júnior (peças 57 e 75) , contra o Acórdão 4464/2017-TCU-Segunda Câmara, retificado pelo Acórdão 6804/2017-TCU-Segunda Câmara, ambos da relatoria do Ministro Aroldo Cedraz, que, em sede de tomada de contas especial, assim decidiu:
ACORDAM os Ministros do Tribunal de Contas da União, reunidos em sessão da Segunda Câmara, ante as razões expostas pelo relator e com fundamento nos arts. 1º, inciso I, 16, inciso III, alíneas "b" e "c", e § 2º da Lei 8.443/1992 c/c os arts. 19 e 23, inciso III, 28, inciso II da mesma Lei, e com arts. 1º, inciso I, 209, inciso III, e §§ 5º, 6º, inciso II, e 7º, 209, § 7º, 210, 214, inciso III e 217 do Regimento Interno do TCU, em:
9.1. acolher as alegações de defesa de Gabriela Yasmine Lins de Albuquerque Pontes Freitas e excluí-la da relação processual;
9.2. julgar irregulares as contas de Areski Damara de Omena Freitas Júnior (CPF XXX.374.144-XX) e de Lúcio José Oliveira Bezerra (CPF XXX.189.794-XX) , condenando-os, em solidariedade com a empresa Laguna Distribuidora Ltda. (CNPJ 07.888.067/0001-53) , ao pagamento da quantia a seguir especificada, fixando-lhes o prazo de 15 (quinze) dias, a contar das notificações, para comprovarem, perante o Tribunal, o recolhimento da dívida aos cofres do Fundo Nacional de Desenvolvimento da Educação (FNDE) , atualizada monetariamente e acrescida dos juros de mora, calculados a partir das datas discriminadas, até a data do recolhimento, na forma prevista na legislação em vigor, abatendo-se, na oportunidade, os valores porventura ressarcidos:
	Valor Original (R$) 
	Data da ocorrência

	48.408,52
	22/6/2010

9.3. aplicar, individualmente, a Areski Damara de Omena Freitas Júnior (CPF XXX.374.144-XX) , a Lúcio José Oliveira Bezerra (CPF XXX.189.794-XX) e à empresa Laguna Distribuidora Ltda. (CNPJ 07.888.067/0001-53) , a multa prevista no art. 57 da Lei 8.443/1992, no valor de R$ 7.000,00 (sete mil reais) , fixando-lhes do prazo de 15 (quinze) dias, a contar das notificações, para comprovarem, perante o Tribunal, o recolhimento das dívidas aos cofres do Tesouro Nacional, atualizadas monetariamente desde a data deste Acórdão até a do efetivo recolhimento, se forem pagas após o vencimento, na forma da legislação em vigor;
9.4. autorizar, desde logo, a cobrança judicial das dívidas, caso não atendidas as notificações;
9.5. autorizar, caso solicitado, o pagamento das dívidas dos responsáveis em até 36 (trinta e seis) parcelas mensais e consecutivas, fixando-lhes o prazo de 15 (quinze) dias, a contar do recebimento da notificação, para comprovar perante o Tribunal o recolhimento da primeira parcela, e de 30 (trinta) dias, a contar da parcela anterior, para comprovar o recolhimento das demais parcelas, devendo incidir sobre cada valor mensal, atualizado monetariamente, os juros de mora devidos, na forma da legislação em vigor;
9.6. alertar os responsáveis de que a falta de comprovação do recolhimento de qualquer parcela importará o vencimento antecipado do saldo devedor;
9.7. encaminhar cópia desta deliberação ao Procurador-Chefe da Procuradoria da República em Alagoas e ao Promotor de Justiça Jorge Luiz Bezerra da Silva, para adoção das medidas que entender cabíveis.
2.	Por intermédio do Despacho acostado à peça 79, o Ministro Aroldo Cedraz determinou a remessa dos presentes autos a Secex-Alagoas, para exame de admissibilidade e instrução dos embargos de declaração opostos, que foi posteriormente encaminhado a esta Secex-TCE, que assumiu a instrução dos processos de tomada de contas especial.
3.	O art. 287, §1º, do Regimento Interno do TCU prevê o direito da parte de opor embargos de declaração, no prazo de dez dias, indicando o ponto obscuro, contraditório ou omisso que entenda haver em acórdão do Tribunal.
4.	No caso em exame, o responsável Areski Damara de Omena Júnior tem legitimidade e interesse de recorrer do acórdão embargado, pois teve as suas contas julgadas irregulares, foi condenado em débito, e recebeu a multa capitulada no art. 57, da Lei 8.443/1992.
5.	Os embargos foram opostos em dois momentos em relação ao Acórdão 4464/2017-TCU-Segunda Câmara, retificado pelo Acórdão 6804/2017-TCU-Segunda Câmara.  Nos termos do art. 34, § 1º, da Lei 8.443/92, os embargos de declaração podem ser opostos por escrito pelo responsável ou interessado dentro do prazo de dez dias, contados da data da notificação. No caso concreto, o responsável foi notificado pelo Ofício 655/2017 (peça 46) , recebido em 16/8/2017 (peça 55) , e o primeiro recurso foi protocolizado no dia 28/8/2017 (peça 57) , e o segundo recurso em 9/1/2019 (peça 75) .
6.	Apenas o primeiro recurso será apreciado, por ter atendido aos requisitos da singularidade e da tempestividade, enquanto que o segundo recurso comprometeria o requisito da singularidade, além de ter sido interposto cerca de dezessete meses após a ciência do acórdão embargado, o que o torna intempestivo.
7.	Quanto à indicação "dos pontos obscuros, contraditórios ou omissos" do acórdão combatido, foram apresentados os seguintes questionamentos:
7.1.	a despeito da polêmica acerca da juntada posterior das pesquisas de mercado feitas pela Administração Municipal, o embargante afirma que elas existiram e fizeram parte dos autos do certame licitatório, e nelas estão evidenciados que os preços pesquisados estavam em conformidade com os praticados pela vencedora, e como não havia indícios de sobrepreço, homologou o Pregão 7/2010;
7.2.	ao surgirem suspeitas de superfaturamento, o embargante determinou a suspensão da execução contratual e a instauração de processo administrativo para apurar os fatos e punir seus responsáveis, e a comissão processante identificou valores de sobrepreço divergentes e que redundariam em um prejuízo diferente do apontado no acórdão embargado, sem informar e detalhar qual seria esse dano; e
7.3.	diante das conclusões da comissão processante, o embargante decidiu rescindir o contrato e promover contratação emergencial, o que demonstra que não houve negligência ou omissão por parte do responsável Areski Damara de Omena Júnior, ficando configurada a sua boa-fé.
8.	Feitas essas considerações iniciais, os embargos de declaração de peça 57, opostos pelo responsável Areski Damara de Omena Júnior, devem ser conhecidos.
9.	Em caráter preliminar, faz-se necessário destacar que os embargos de declaração têm por finalidade corrigir obscuridade, omissão ou contradição em deliberações do Tribunal (art. 287, do RITCU) . Seu objetivo não é o de proporcionar novo julgamento da questão posta nos autos, mas tão-somente o de esclarecer, interpretar ou completar o pronunciamento anteriormente emitido, em benefício de sua compreensão ou inteireza.
10.	Em relação à suposta existência da pesquisa de preços que deu suporte à homologação do Pregão 7/2010, reproduz-se trecho do Voto do acórdão embargado que refuta essa afirmação do embargante:
8. Há indícios bastantes de que a pesquisa de preços somente foi feita e juntada ao processo administrativo do certame após a sua adjudicação e homologação. O MPE obteve cópia do processo sem as pesquisas e afirma que até 5/8/2010 ela não constava dos autos, o que foi confirmado pelo pregoeiro (peça 3, p. 12) . Em momento posterior, na fase de audiência, as pesquisas foram juntadas ao final do processo.
11.	Veja-se que a simples afirmação do embargante não é suficiente para modificar o entendimento acerca dessa questão, que é crucial para se determinar que houve negligência do ex-Prefeito ao homologar o certame sem que os parâmetros de aferição de preços de mercado estivessem previamente definidos, e que acabou por levar à contratação com sobrepreços e o seu consequente pagamento com superfaturamento.
12.	Ademais, os supostos pontos obscuros tratam apenas de rediscussão da matéria já levada a efeito nas instruções que conduziram ao acórdão embargado, de forma que não cabem embargos de declaração quando não existe omissão, contradição ou obscuridade, mas apenas alegação de questões afetas ao mérito da decisão combatida (Acórdão 2703/2009-TCU-Primeira Câmara, Relator Ministro Augusto Nardes) .
13.	Assim sendo, não há que falar em omissão, obscuridade ou contradição no Acórdão 4464/2017-TCU-Segunda Câmara, retificado pelo Acórdão 6804/2017-TCU-Segunda Câmara.
14.	Em face do exposto, submetem-se os autos à consideração superior, para posterior envio ao Relator, propondo:
a) 	conhecer os embargos interpostos pelo responsável Areski Damara de Omena Júnior, tendo em vista que os mesmos observaram os requisitos da legitimidade, interesse de recorrer, singularidade e tempestividade, nos termos do art. 34, § 1º, da Lei 8.443/92, c/c o 287, § 1º do RI/TCU, para, no mérito, rejeitá-los, mantendo-se inalterados os termos do Acórdão 4464/2017-TCU-Segunda Câmara, retificado pelo Acórdão 6804/2017-TCU-Segunda Câmara; e
b) 	dar ciência da deliberação que vier a ser proferida, bem como do relatório e do voto que a fundamentarem, ao embargante."
2.	Na petição de peça 75 juntada aos autos, autuada como novos embargos de declaração e datada de 9/1/2019, o recorrente traz o que chama de "considerações complementares" aos embargos opostos à peça 57, embora aponte omissão e contradição na deliberação recorrida que não tinham sido aventadas no primeiro expediente recursal.
	É o Relatório.

8.1. Bruno Mendes (44.498/OAB-DF) e outros, representando Areski Damara de Omena Freitas Júnior e Gabriela Yasmine Lins de Albuquerque Pontes Freitas;
8.2. Luiz Felipe Perciano de Oliveira (9.075/OAB-AL) e outros, representando Distribuidora Laguna Ltda. - EPP.  
8.3. Paulo de Tarso da Costa Silva (7.983/OAB-AL), representando Lúcio José Oliveira Bezerra.

Procurador Marinus Eduardo De Vries Marsico.

TOMADA DE CONTAS ESPECIAL. IRREGULARIDADES NO ÂMBITO DO PROGRAMA NACIONAL DE ALIMENTAÇÃO ESCOLAR (PNAE). AUSÊNCIA DE PESQUISA DE PREÇOS. SOBREPREÇO E SUPERFATURAMENTO. REALIZAÇÃO DO PREGÃO DO TIPO MENOR PREÇO GLOBAL POR LOTE SEM JUSTIFICATIVA. CONTAS IRREGULARES. DÉBITO. MULTA. EMBARGOS DE DECLARAÇÃO. CONHECIMENTO. OMISSÕES, CONTRADIÇÕES E OBSCURIDADES INEXISTENTES. TENTATIVA DE REDISCUSSÃO DE MÉRITO. REJEIÇÃO. CIÊNCIA.

TOMADA DE CONTAS ESPECIAL (TCE)

Secretaria de Recursos (Serur); Secretaria de Controle Externo de Tomada de Contas Especial (SecexTCE).

Cuidam os autos de Embargos de Declaração opostos por Areski Damara de Omena Júnior (peças 57 e 75) contra o Acórdão 4464/2017-TCU-Segunda Câmara, retificado pelo Acórdão 6804/2017-TCU-Segunda Câmara.
2.	Conheço dos Embargos de Declaração opostos à peça 57, ratificando o exame de admissibilidade constante da instrução de peça 80, realizado pela Secretaria de Controle Externo de Tomada de Contas Especial (SecexTCE) .
3.	No expediente recursal de peça 57, quanto à indicação dos pontos "obscuros, contraditórios ou omissos" do acórdão combatido, foram apresentados os seguintes questionamentos:
3.1.	a despeito da polêmica acerca da juntada posterior das pesquisas de mercado feitas pela Administração Municipal, o embargante afirma que elas existiram e fizeram parte dos autos do certame licitatório, nelas estão evidenciados que os preços pesquisados estavam em conformidade com os praticados pela vencedora, e como não havia indícios de sobrepreço, homologou o Pregão 7/2010;
3.2.	ao surgirem suspeitas de superfaturamento, o embargante determinou a suspensão da execução contratual e a instauração de processo administrativo para apurar os fatos e punir seus responsáveis, e a comissão processante identificou valores de sobrepreço divergentes e que redundariam em um prejuízo diferente do apontado no acórdão embargado, sem informar e detalhar qual seria esse dano; e
3.2.	diante das conclusões da comissão processante, o embargante decidiu rescindir o contrato e promover contratação emergencial, o que demonstra que não houve negligência ou omissão por parte do responsável Areski Damara de Omena Júnior, ficando configurada a sua boa-fé.
4.	Adoto como minhas próprias razões de decidir o exame da unidade instrutiva, a qual propõe, no mérito, a rejeição do presente recurso.
5.	Em relação à suposta existência da pesquisa de preços que deu suporte à homologação do Pregão 7/2010, o ponto foi tratado em trecho do Voto condutor do acórdão embargado, refutando a afirmação do embargante:
"8. Há indícios bastantes de que a pesquisa de preços somente foi feita e juntada ao processo administrativo do certame após a sua adjudicação e homologação. O MPE obteve cópia do processo sem as pesquisas e afirma que até 5/8/2010 ela não constava dos autos, o que foi confirmado pelo pregoeiro (peça 3, p. 12) . Em momento posterior, na fase de audiência, as pesquisas foram juntadas ao final do processo."
6.	Os demais pontos, como bem pontuou a SecexTCE e diferente do que alega o recorrente, tratam, claramente, da tentativa de rediscussão do mérito, inviável na estreita via dos Embargos de Declaração, a teor da vasta jurisprudência desta Corte (Acórdão 13960/2019-TCU-Primeira Câmara, rel. min. Benjamin Zymler, 17/2018-2ª, rel. min. Ana Arraes, 731/2019-Plenário, rel. min. Augusto Nardes) .
7.	A SecexTCE propõe que não sejam conhecidos os embargos opostos à peça 75, em virtude da singularidade recursal e da intempestividade, já que foi interposto cerca de dezessete meses após a ciência do acórdão embargado.
8.	Há plausibilidade nos argumentos da unidade técnica, até porque a petição de peça 75 apresenta novos argumentos não trazidos no expediente recursal anterior, configurando-se, em tese, na repetição de uma mesma espécie recursal contra a mesma decisão. Contudo, em caráter excepcional e em homenagem aos princípios do contraditório e da ampla defesa, entendo que deva ser recebida a supramencionada petição como complementação ao recurso, a qual passo a tratar.
9.	Na supramencionada petição, o recorrente aponta os seguintes vícios na deliberação embargada: (i) contradição, ao afastar a responsabilidade da ex-Secretária de Educação e, em situação idêntica, imputar infração ao embargante, quando se sabe que este, da mesma forma que a servidora excluída da relação processual, não participou da elaboração do edital e nem tinha essa atribuição; (ii) contradição em razão de precedentes que isentariam de responsabilidade o ex-prefeito em situações semelhantes; e (iii) omissão, em aspecto fundamental do caso apreciado, ao desconsiderar que no âmbito de tomada de contas decorrente de procedimento de fiscalização (auditoria) , a prova de eventuais irregularidades cabe ao Tribunal.
10.	Inexistentes os vícios apontados pelo recorrente.
11.	A contradição não se sustenta, vez que, diferente do que alega o recorrente, o voto condutor da deliberação recorrida defende justamente que competia ao ex-prefeito, como representante do órgão ou entidade promotora do certame, as tarefas associadas à fase preparatória do certame, além da necessária supervisão em relação à pesquisa de preços:
"13. Quanto ao prefeito, também deve ser mantida a sua responsabilidade. A interpretação da Lei 10.520/2002 não deixa dúvidas de que cabe ao órgão ou entidade promotora do certame, representado pela figura do ex-prefeito, a tarefa de elaborar o edital e outras atribuições afetas à fase preparatória do certame.
14. Acrescento que a jurisprudência do TCU aponta no sentido de que "a CPL, o pregoeiro e a autoridade superior devem verificar: primeiro, se houve pesquisa recente de preço junto a fornecedores do bem e se essa observou critérios aceitáveis" (trecho do Voto condutor do Acórdão 3516/2007-TCU-Primeira Câmara) . No mesmo sentido o Acórdão 2147/2014-TCU-Plenário."
12.	Em relação a precedentes desta Corte com entendimentos contrários ao que foi esposado na decisão embargada, ainda que tomada em casos semelhantes, poderia citar outros inúmeros precedentes que reforçariam a tese de responsabilização do ex-prefeito nos termos do acórdão combatido. Todavia, entendo suficiente esclarecer que a contradição a ensejar Embargos de Declaração deve ser interna ao julgado, sendo descabido o manejo de Embargos de Declaração para apontar contradição entre o acórdão embargado e o ordenamento jurídico, a doutrina, a jurisprudência, as peças do processo ou mesmo outras deliberações adotadas pelo Tribunal (Acórdãos 198/2007, rel. min. Valmir Campelo, 442/2007, rel. min. Marcos Vilaça, 2.972/2012, de minha relatoria, e 1.035/2019, rel. min. Walton Alencar, todos do Plenário) .
13.	Por fim, inexistente a omissão aventada, pois a sua culpabilidade foi tratada no voto condutor da deliberação recorrida, momento em que foram apontadas as ações que levaram à sua responsabilização: 	
"19. Quanto ao ex-prefeito, foi o agente que homologou o Pregão Presencial 7/2010 (TC Processo 008.866/2012-0, peça 41) , celebrou o contrato (TC Processo 008.866/2012-0, peça 44) e autorizou os pagamentos de notas fiscais que continham produtos com sobrepreço (TC Processo 008.866/2012-0, peças 3, p. 30, e 69, p. 27) . Dessa forma, deu causa ao dano apurado."
14.	Afastados os aventados vícios do Acórdão 4464/2017-TCU-Segunda Câmara, rejeito os presentes Embargos de Declaração.
	Ante o exposto, VOTO para que seja adotada a deliberação que ora submeto a este Colegiado.
TCU, Sala das Sessões, em 29 de junho de 2021.
AROLDO CEDRAZ
Relator